臺灣高等法院民事裁定
109年度抗字第820號
抗  告  人  陳雅雯  


上列抗告人因與相對人許進昇間排除侵害事件，對於中華民國10
9年4月8日臺灣士林地方法院108年度重訴字第320號裁定提起抗
告，本院裁定如下： 
    主  文
抗告駁回。
抗告費用由抗告人負擔。
    理  由
一、相對人前以兩造為坐落臺北市○○區○○段○○段000地號、面積1
    08平方公尺土地（下稱系爭土地）之共有人，相對人應有部
    分為349/27600，抗告人之應有部分為323/5520；抗告人自9
    8年10月起未經全體共有人同意，亦未有分管契約，即以其
    所有未辦保存登記之門牌號碼臺北市○○區○○○路0段000巷0號
    房屋（下稱系爭房屋），無權占有系爭土地、面積106平方
    公尺等情為由，訴請抗告人拆除系爭房屋並返還土地予全體
    共有人，及按月給付相當於租金之不當得利。經原法院以10
    8年度重訴字第320號判決（下稱系爭判決）其一部勝訴，抗
    告人不服，提起上訴，經原裁定核定上訴訴訟標的價額為新
    臺幣（下同）26,924,000元（計算式：106平方公尺×系爭土
    地起訴時之公告土地現值254,000元/平方公尺＝26,924,000
    元），應徵第二審裁判費373,476元，扣除抗告人已繳納之1
    ,500元後，命抗告人補繳裁判費371,976元。抗告人不服，
    提起抗告。
二、抗告意旨略以：上訴利益與訴訟標的價額係屬二事，伊係爭
    執系爭房屋就系爭土地有占有使用權，並非爭執系爭土地之
    所有權，本件訴訟標的價額，自應以系爭房屋起訴時之價額
    即房屋課税現值23,500元來認定。又依本院107年法律座談
    會第17號審查意見及最高法院99年台簡抗字第27號民事裁定
    ，可知訴訟標的價額於占有使用土地及取得土地所有權有所
    不同，應以系爭房屋未遭拆除及占有土地所得受之客觀利益
    來認定本件訴訟標的價額及應徵之第二審裁判費，即應依土
    地法第97條規定，以申報地價乘以占用面積之年息百分之10
    乘以20後，加上房屋現值為準，故本件訴訟標的價額應為12
    ,048,140元(計算式為:56,720×106×0.1×20+23,500=12,0  4
    8,140)，應徵第二審裁判費177,060元。再內政部不動產交
    易實價查詢服務網所得之相關交易資料，應更符合民事訴訟
    法第77條之1所稱之交易價額，系爭土地坐落之永平段土地
    買賣紀錄有每坪110,083元及每坪202,020元兩筆交易紀錄，
    計算訴訟標的價額應以兩者合計之價額除以2作為計算基準
    ，故本件訴訟標的價額應為16,541,459元〈計算式為: （110
    ,083+202,020 ) /2= 156,052，156,052×106=16,541,459〉
    ，故縱認仍應以土地交易價值為準，本件應徵之第二審裁判
    費亦應為236,460元，請求廢棄原裁定等語。
三、按訴訟標的之價額，由法院核定。核定訴訟標的之價額，以
    起訴時之交易價額為準；無交易價額者，以原告就訴訟標的
    所有之利益為準。以一訴附帶請求其孽息、損害賠償、違約
    金或費用者，不併算其價額。民事訴訟法第77條之1第1、2
    項、第77條之2第2項分別定有明文。次按原告為土地所有權
    人，依民法第767條所有物返還請求權請求被告拆除房屋返
    還土地，其訴訟標的之價額，應以土地起訴時之交易價額為
    準。其並依同法第179條附帶請求給付相當於租金之不當得
    利部分，依上開法條規定，不併算其價額（最高法院96年度
    第4次民事庭決議參照）。再按請求拆屋還地之訴，係以土
    地所有權之除去妨害請求權及返還請求權為訴訟標的，其訴
    訟標的價額，應以原告起訴時該土地之交易價額計算之。土
    地倘無實際交易價額，得以原告起訴時土地當期公告現值為
    交易價額，核定訴訟標的之價額（最高法院106年度台抗字
    第348號、106年度台抗字第609號、101年度台抗字第983號
    裁定意旨參照）。復按土地公告地價係直轄市及縣（市）主
    管機關辦理規定地價或重新規定地價時，依平均地權條例第
    15條第3款規定所公告之地價；土地公告現值則係直轄市及
    縣（市）政府依同條例第46條規定每年所公告之土地現值，
    除在舉辦規定地價或重新規定地價之當年，公告地價與公告
    現值相同外，其餘年度之公告地價與公告現值未盡相同，自
    非不得以政府機關逐年檢討調整之公告現值為核定訴訟標的
    價額之參考。於拆屋還地事件之訴訟標的係以土地之價額為
    準，法院若未命鑑定訴訟標的之價額，自得以原告起訴時為
    訴訟標的物之土地當期公告現值為交易價額，核定訴訟標的
    價額（最高法院100年度台抗字第683號裁定意旨參照）。又
    所謂上訴利益，應以上訴聲明範圍內訴訟標的之價額為準（
    最高法院109年度台抗字第770號裁定意旨參照）。
四、查相對人於原審起訴聲明：㈠抗告人應將系爭土地上，如系
    爭判決附圖斜線部分所示系爭房屋（面積106平方公尺）拆
    除，並將上開土地返還予相對人及其他全體共有人。㈡抗告
    人應給付相對人173,990元，及自起訴狀繕本送達之翌日起 
    至清償日止，按週年利率5%計算之利息。㈢相對人應自108年
    3月15日起至返還土地之日止，按月給付抗告人2,899元，及
    自起訴狀繕本送達之翌日起至清償日止，按週年利率5%計算
    之利息。原審就上開聲明第㈠項請求拆屋還地部分為相對人
    勝訴之判決，就聲明㈡、㈢部分為一部勝訴之判決，抗告人就
    其敗訴部分聲明不服提起上訴（見本院109年度重上字第462
    號卷第21頁）。揆諸前揭說明，本件訴訟標的價額自應以相
    對人於原審訴之聲明第㈠項系爭房屋所占用系爭土地面積之
    交易價額予以核定，至於訴之聲明第㈡、㈢項附帶請求給付相
    當於租金之不當得利部分，則不併算其價額。而抗告人之上
    訴利益則應以其上訴聲明範圍內訴訟標的之價額為準，其對
    於系爭判決命其拆屋還地及給付不當得利部分提起上訴，自
    應按系爭房屋占用系爭土地面積之交易價額核定其上訴利益
    ；抗告人辯稱應按系爭房屋價額及占有土地20年所得受之客
    觀利益計算上訴訴訟標的價額，自不足採，其所引用本院10
    7年法律座談會第17號審查意見及最高法院99年台簡抗字第2
    7號民事裁定係關於債務人異議之訴訟標的價額計算方式，
    與本件情形有間，自無法比附援引。
五、又原法院並未鑑定系爭土地價值，原裁定以相對人起訴時系
    爭土地當期公告現值即每平方公尺254,000元（見本院卷第1
    8頁），核定訴訟標的價額為26,924,000元（計算式：106平
    方公尺×254,000元/平方公尺＝26,924,000元），揆諸前開說
    明，並非無據。而抗告人所提出內政部不動產交易實價查詢
    服務網之相關交易資料，其一為坐落臺北市○○區○○段○○段00
    00000地號土地、面積為150.95坪，於108年11月之交易價額
    為每坪110,083元，其二為坐落同區段三小段541-570地號土
    地、面積為5.44坪，於108年6月之交易價額為每坪202,020
    元（見本院卷第19-20頁），惟上開土地坐落位置及面積均
    與系爭土地不同，而土地之價值與其面積、位置、是否臨路
    、臨路寬度若干等諸多因素相關，上開交易土地之各方面條
    件不明，抗告人逕以上開交易資料相加除以2來計算系爭土
    地之交易價額，亦難憑採。
六、綜上所述，原裁定核定抗告人上訴利益即上訴訴訟標的價額
    為26,924,000元，於法並無不合，抗告意旨指摘原裁定核定
    之價額不當，求予廢棄，為無理由。另原裁定關於命抗告人
    補繳裁判費部分，依民事訴訟法第483條規定，不得抗告，
    抗告人就此部分提起抗告，即非合法，應予駁回。
七、據上論結，本件抗告為一部無理由、一部不合法，爰裁定如
    主文。
中　　華　　民　　國　　109 　年　　6 　　月　　30　　日
                  民事第十三庭  
                    審判長法  官  陳麗芬
                          法  官  邱蓮華
                          法  官  林純如
正本係照原本作成。
抗告不合法部分，不得再抗告。
其餘部分本裁定除以適用法規顯有錯誤為理由外，不得再抗告。
如提起再抗告，應於收受送達後10日內委任律師為代理人向本院
提出再抗告狀。並繳納再抗告費新臺幣１千元。
中　　華　　民　　國　　109 　年　　6 　　月　　30　　日
　　　　　　　　　　　　　書記官  王靜怡